【裁判字號】    99,台上,4454
【裁判日期】    990715
【裁判案由】    貪污
【裁判全文】
最高法院刑事判決            九十九年度台上字第四四五四號
上  訴  人  甲 ○ ○
選任辯護人  江 仁 成律師
            薛 松 雨律師
            王 玫 珺律師
上  訴  人  寅○○○
選任辯護人  薛 松 雨律師
上  訴  人  乙 ○ ○
選任辯護人  陳 建 宏律師
上  訴  人  壬 ○ ○
            癸 ○ ○
共      同
選任辯護人  薛 松 雨律師
上  訴  人  子 ○ ○
選任辯護人  巫 宗 翰律師
上  訴  人  丑 ○ ○
選任辯護人  許 進 德律師
上  訴  人  丁 ○ ○
            戊○○○
共      同
選任辯護人  許 進 德律師
上  訴  人  庚 ○ ○
            己 ○ ○
共      同
選任辯護人  劉 大 正律師
上  訴  人  丙 ○ ○
選任辯護人  高 素 真律師
上  訴  人  辛 ○ ○
選任辯護人  廖 德 澆律師
上列上訴人等因貪污案件，不服台灣高等法院中華民國九十八年
七月三十一日第二審判決（九十六年度矚上重訴字第七二號，起
訴案號：台灣板橋地方法院檢察署九十四年度偵字第一四０六四
、一五七四八、一六五一０、一七四九五、一九八一一、二一四
二六、二一六六七號），提起上訴，本院判決如下：
    主  文
原判決關於甲○○、寅○○○、乙○○、壬○○、癸○○、子○
○、丑○○、丁○○、戊○○○、庚○○、己○○、丙○○、辛
○○部分均撤銷，發回台灣高等法院。
    理  由
本件原判決認定上訴人甲○○、寅○○○、乙○○、壬○○、癸
○○、子○○、丑○○、丁○○、戊○○○、庚○○、己○○、
丙○○、辛○○有原判決事實欄所載之犯行，因而撤銷第一審關
於上訴人等之科刑判決，比較行為時及裁判時法律，適用最有利
於上訴人等之規定，改判依修正前刑法連續犯、牽連犯之規定，
論處甲○○依法令從事於公務之人員，共同連續對於違背職務之
行為，收受賄賂及共同連續對於主管事務，明知違背法令，直接
圖利他人，因而獲得利益各罪刑（主刑部分，均處有期徒刑）；
論處寅○○○與依法令從事於公務之人員，共同連續對於主管事
務，明知違背法令，直接圖利他人，因而獲得利益及商業負責人
連續以明知為不實之事項，而填製會計憑證各罪刑；論處乙○○
與依法令從事於公務之人員，共同連續對於違背職務之行為，收
受賄賂罪刑（主刑部分，處有期徒刑）；論處壬○○、癸○○、
子○○依法令從事於公務之人員，共同連續對於違背職務之行為
，收受賄賂罪刑（主刑部分，均處有期徒刑）；論處丑○○依法
令從事於公務之人員，共同連續對於職務上之行為，收受賄賂罪
刑；論處丁○○、戊○○○共同連續對於依法令從事於公務之人
員，關於違背職務之行為，交付賄賂罪刑；論處庚○○、己○○
連續對於依法令從事於公務之人員，關於違背職務之行為，交付
賄賂罪刑；論處丙○○連續對於依法令從事於公務之人員，關於
違背職務之行為，期約賄賂罪刑；論處辛○○商業負責人連續以
明知為不實之事項，而填製會計憑證罪刑。丁○○、戊○○○、
庚○○、己○○、丙○○及辛○○部分，並均依中華民國九十六
年罪犯減刑條例之規定予以減刑。固非無見。
惟查：（一）犯罪事實應依證據認定，有罪之判決書，應於理由
內記載認定犯罪事實所憑之證據及其認定之理由，否則即有理由
不備之違法。原判決事實欄固認定「由戊○○○依賄款金額比例
，以現金交付甲○○，甲○○共計分受賄款新台幣（下同）一千
六百四十九萬五千五百元」、「由己○○以現金交付甲○○，甲
○○共計分受賄款九百七十九萬八千元」、「由庚○○以現金交
付甲○○，甲○○共計分受賄款四百三十萬元」等情（見原判決
第十四至十六頁），惟於理由欄內除對認定丁○○、戊○○○就
原判決附表一編號六六「中正一路碧龍巷道路拓寬改善工程」之
材料太陽能標誌設置部分，支付三十六萬八千六百元之賄款予甲
○○之事實有說明其判斷之依據（見原判決第六五、六六頁）外
，對如何認定丁○○、戊○○○就所承作之其他工程案亦有以現
金交付甲○○賄款，及己○○、庚○○對甲○○行賄之金額及交
付之方式等事實，皆未見說明，致使判決失其依據，而有理由不
備之違法。（二）依原判決附表八之記載，甲○○由茗舜土木包
工業收受賄款七十五萬六千三百元；又依原判決附表九之記載，
甲○○另由茗舜土木包工業收受賄款十二萬五千三百元，自今
營造有限公司（下稱今公司）收受賄款五百三十二萬四千六百
元，自大吉土木包工業收受賄款八百八十萬九千元（見原判決第
一七三頁）。惟原判決於事實欄卻認定甲○○自茗舜土木包工業
共計分受賄款七十四萬三千三百元（見原判決第十二頁第十七行
），自今公司收受賄款計七百五十二萬七千六百元（見原判決
第十三頁第十八、十九行），自大吉土木包工業收受賄款九百七
十九萬八千元（見原判決第十五頁第十八、十九行），其有關賄
款數額之認定，顯與原判決附表八、九之記載不符。原審就此未
予釐清，致此部分事實尚欠明確，本院無從為適用法律當否之判
斷。（三）判決不問其為如何之種類，均須敘述理由。所謂理由
，即說明判決主文所由構成之根據，如未為記載，或主文與事實
不相符合，或記載前後抵觸，或一部不載理由，或主文與理由衝
突，均為判決不載理由，或所載理由矛盾，其判決當然違背法令
。依原判決事實欄之記載，壬○○對於職務上之行為與關於違背
職務之行為，合計分得賄款共二百零四萬八千八百元（其個人詳
細收領賄款之工程及金額詳如原判決附表一編號15至26、28、29
、31至50、54、55、57至70、72至83所示）；而癸○○與已判決
有罪確定之劉俊德合計收受賄款共九十八萬四千七百元（其二人
詳細受領賄款之工程及金額如原判決附表一編號15至26、28、29
、31至52、54、55、57至70、72至84所示）等情（見原判決第二
五頁）。然依原判決附表一所示工程及金額之記載，壬○○所分
之賄款總額似應為二百零八萬三千二百元；癸○○與劉俊德合計
收受之賄款為九十七萬八千四百元。其中壬○○由今公司收受
之賄款為三十萬一千四百元，由大吉土木包工業收受之賄款為四
十三萬九千一百元；而劉俊德由大吉土木包工業分受之金額為二
十萬四千三百元。上開金額與原判決附表八、九所示壬○○由今
公司所收受賄款二十七萬一千二百元、由大吉土木包工業收受
賄款四十三萬四千九百元，及劉俊德由大吉土木包工業分受之金
額為二十一萬六百元，均有出入。又原判決事實雖認定癸○○除
劉俊德交付之十萬元外，尚有與劉俊德共同收受承包商之賄款。
惟就原判決附表一、八、九觀之，均未有癸○○收受承包商賄款
之記載。復據原判決附表八之記載，壬○○收受天九興業股份有
限公司（下稱天九公司）二萬一千四百元（見原判決第一七三頁
）；另依原判決附表八、九之記載，乙○○自今公司收受賄款
八千八百元，自大吉土木包工業收受賄款四千三百元（見原判決
第一七三頁），然此部分原判決於事實及理由欄均未見相關論證
及說明。是原判決主文所引用之原判決附表八、九所載應予沒收
追繳之金額，已與原判決事實欄認定之賄款數額多所扞格，尚難
謂無判決理由矛盾之違法。（四）修正前刑法之連續犯，必須基
於概括犯意，連續數行為而犯同一罪名，始能成立。所謂同一罪
名，指構成犯罪要件相同之罪名而言。原判決認定壬○○、子○
○、癸○○所為，各係犯貪污治罪條例第四條第一項第五款對於
違背職務之行為收受賄賂罪及同條例第五條第一項第三款對於職
務上之行為收受賄賂罪（見原判決第一一五至一一六頁），而上
述二罪名之構成犯罪要件並不相同，原判決論以連續犯，自有適
用法則不當之違誤。（五）凡以自己犯罪之意思而參與犯罪，無
論其所參與者是否犯罪構成要件之行為，皆為共同正犯；其以幫
助他人犯罪之意思而參與犯罪，其所參與者，苟係犯罪構成要件
之行為，亦為共同正犯。是行為人是否成立共同正犯，以該行為
人之犯意與犯行為判斷之依據。本件原判決附表一所示工程收受
賄賂部分，原判決於理由內敘明丑○○所為係犯貪污治罪條例第
五條第一項第三款對於職務上之行為收受賄賂罪，而壬○○、子
○○、癸○○所為，則各係犯同條例第四條第一項第五款對於違
背職務之行為收受賄賂罪及同條例第五條第一項第三款對於職務
上之行為收受賄賂罪（見原判決第一一五頁）；另甲○○、乙○
○所犯各係同條例第四條第一項第五款對於違背職務之行為收受
賄賂罪（見原判決第一一○、一一三頁）；復又說明「壬○○、
李奎賢、子○○、丑○○、陳章憲、癸○○、劉俊德及與甲○○
、乙○○、共犯吳坤池就上開犯行，均有犯意聯絡及行為分擔，
為共同正犯」云云（見原判決第一一五頁），但貪污治罪條例中
關於基於職務上之行為收受賄賂罪，與對於違背職務之行為收受
賄賂罪，兩者構成犯罪之事實迥不相同，且兩者又非屬於階段性
之行為，則不同犯罪型態之行為人如何達成共同之犯意聯絡而得
以成立共同正犯，自非無疑。原判決就此部分犯行，未詳加論述
釐清，亦有理由不備之違誤。（六）民國九十五年七月一日修正
施行前貪污治罪條例之犯罪主體，依該條例第二條、第三條規定
，係以依據法令從事公務之人員、受公務機關委託承辦公務之人
，及與上開人員共犯本條例之罪者為處罰對象。從而貪污治罪條
例第十一條第一項所規定之關於違背職務行為行賄罪，係指同條
例第二條、第三條所規定之人，向具有該條例第二條所規定身分
之人關於違背職務行為行賄而言；至於同條例第十一條第三項另
規定不具第二條人員之身分而犯同條第一項之罪者亦同，乃指不
具第二條人員身分之非公務員，向具有第二條所規定身分之人關
於違背職務行為行賄者，亦依第一項規定之刑處罰之謂。前者為
公務員對公務員犯罪；後者為非公務員對公務員犯罪，兩者之犯
罪主體，迥然不同。故非公務員對公務員關於違背職務行為行賄
，係犯貪污治罪條例第十一條第三項之罪，非同條例第十一條第
一項之罪，其於論罪時，之所以併引第一項，乃因第三項無刑度
之規定，而依第一項之刑處罰之故。本件原判決認定丁○○係五
嶺營造有限公司（下稱五嶺公司）之負責人、戊○○○為丁○○
之妻，負責五嶺公司財務；己○○係大吉土木包工業之實際負責
人、庚○○係品堅聯營造有限公司之實際負責人，對於甲○○、
壬○○、子○○、丑○○、癸○○等依據法令從事公務之人員，
關於違背職務之行為，交付賄賂；丙○○係盟鑫股份有限公司經
理，對依法令從事公務之甲○○，關於違背職務之行為，期約賄
賂，如果無誤，則丁○○、戊○○○、己○○、庚○○、丙○○
既係不具貪污治罪條例第二條規定身分之人員，其等各向具該身
分之人交付賄賂或期約賄賂，原判決卻適用同條例第十一條第一
項之規定予以論罪科刑（見原判決第一一七、一一八頁），於判
決主文亦未揭示其等係非依法令從事於公務之人員之身分（見原
判決第七頁），亦有適用法則不當之違誤。（七）政府採購法第
八十七條第三項規定「以詐術或其他非法之方法，使廠商無法投
標或開標發生不正確結果者，處五年以下有期徒刑，得併科新臺
幣一百萬元以下罰金。」與同條第四項「意圖影響決標價格或獲
取不當利益，而以契約、協議或其他方式之合意，使廠商不為投
標或不為價格之競爭者，處六月以上五年以下有期徒刑，得併科
新臺幣一百萬元以下罰金」、同條第五項前段「意圖影響採購結
果或獲取不當利益，而借用他人名義或證件投標者，處三年以下
有期徒刑，得併科新臺幣一百萬元以下罰金。」規定之構成要件
容有不同。原判決理由欄內既先認定「就丁○○、戊○○○、己
○○、庚○○協議不為價格競爭部分，核其等所為，係犯政府採
購法第八十七條第四項之罪（起訴書漏引該法條）；就丁○○及
戊○○○向廣興林業景觀工程企業有限公司等借牌投標，及己○
○向今公司借牌投標部分，核其等所為，均係犯政府採購法第
八十七條第五項前段之罪」（見原判決第一一七頁第十四至十八
行）；惟其後又認丁○○、戊○○○、己○○、庚○○就上開工
程，多次違反政府採購法行為，因時間緊接、觸犯構成要件相同
之罪名，顯係基於概括犯意為之，應依修正前刑法第五十六條之
規定，以連續違反政府採購法第八十七條第三項之一罪論處，並
加重其刑（見原判決第一一七頁第二三至二八行）。判決所載之
理由矛盾，其判決當然違背法令。（八）按貪污治罪條例第十條
第一項、第二項規定：「犯第四條至第六條之罪者，其所得財物
，應予追繳，並依其情節分別沒收或發還被害人；前項財物之全
部或一部無法追繳時，應追徵其價額，或以其財產抵償之。」原
判決就甲○○、乙○○、壬○○、癸○○、子○○、丑○○部分
，其等主文諭知如原判決附表八、附表九共同連帶沒收追繳金額
欄所示共同所得財物，分別與相關共犯等連帶追繳沒收，如全部
或一部無法追繳時，以其財產抵償之。而該附表八、九應共同連
帶沒收追繳金額欄之計算，原判決係扣除劉俊德、李奎賢、陳章
憲於原審審理期間分別繳回國庫之九十一萬元、五十八萬元及二
萬元後所得之金額（見原判決第一二○至一二三、一七三頁），
惟上開已繳回國庫共計一百五十一萬元部分，僅係所得財物之全
部或一部無法追繳沒收或發還被害人之情形，並不存在，不必併
為諭知以其等之財產抵償之而已，仍應就全部共同所得財物諭知
沒收，始為適法。乃原判決以甲○○、乙○○、壬○○、癸○○
、子○○、丑○○等共同犯罪所得財物業經其他共同犯罪人繳回
為由，即未諭知所得財物沒收，難謂無適用法則不當之違法。（
九）原判決事實認定辛○○係商業會計法上之商業負責人，基於
明知不實而填製統一發票之概括犯意，虛開不實之會計憑證即如
原判決附表六、七所示之統一發票（見原判決第三二、三三頁）
；理由則說明辛○○基於明知不實而填製不實統一發票會計憑證
之概括犯意，連續自九十二年十月起至九十四年七月十日止，連
續虛開不實統一發票，以製造係由宜興建材有限公司銷售磁磚予
得標廠商之假交易等語（見原判決第一○三至一○五頁），如果
無誤，則辛○○自屬刑法修正前之連續犯無疑。乃原判決未於理
由欄論述辛○○所犯為連續犯，且未依修正前刑法第五十六條之
規定，以連續填製不實會計憑證之一罪論處，亦有理由不備之違
法。（十）原判決事實欄二之(四)係認定甲○○與蘇育瑞共計期約
賄款二百八十四萬四百零八元，詳如原判決附表三所示（見原判
決第十九頁）。而關於原判決附表三編號2 部分，原判決理由已
說明甲○○被訴違背職務期約收賄之犯行不能證明（見原判決第
一一一、一一二頁），如果無訛，則該犯罪不能證明部分之金額
即不應計入上開期約賄款之總額內。乃原判決事實欄二之(四)及原
判決附表三合計欄竟均未扣除上開犯罪不能證明部分之期約金額
，亦即將該犯罪不能證明部分之金額計入上開期約賄款之總額內
，於法自有違誤。（十一）有罪判決書事實之認定與理由之說明
必須互相一致，方為合法。倘若事實之認定與理由之說明不相一
致，按諸刑事訴訟法第三百七十九條第十四款後段規定，自屬判
決理由矛盾之當然違背法令。原判決事實認定寅○○○自九十一
年一月二日起至九十二年六月二日止，利用甲○○先前於八十七
年四、五月間虛設人頭行號即桐盛企業社、英世企業社、仁美企
業社及正明企業社等四家行號，明知九龍窯業股份有限公司（下
稱九龍公司）與上開四家行號間並無任何商業交易行為，竟連續
以九龍公司名義與前開四家行號間為通謀虛偽交易，填製不實統
一發票（其虛開統一發票之情形如原判決附表五所示），而分別
持之向彰化銀行三峽分行及聯邦銀行桃鶯分行辦理票貼融資等情
（見原判決第三二、三三頁），即認定九龍公司於上述期間與英
世、仁美、桐盛、正明等四家企業社並無實際交易行為，其開立
之統一發票為虛偽不實。但理由中則又敘明「查九龍公司先後於
九十一年及九十二年間出售磁磚予英世企業社、仁美企業社、桐
盛企業社、正明企業社、許育瑜、陳素夢、丁○○、豐聖工程有
限公司、廖李桐、王景旺、廖昌基、大面企業有限公司、普傑精
機有限公司等情，此有聯邦商業銀行桃鶯分行九十五年十二月二
十八日（九五）聯桃鶯字第四一六號函暨所檢送統一發票一份在
卷供參，……。」（見原判決第一○四頁），似又認九龍公司於
九十一年及九十二年間確有出售磁磚予英世、仁美、桐盛、正明
等四家企業社，其所簽發之上述統一發票並非虛偽。是原判決顯
有上揭認定事實與理由說明不相一致之違誤。（十二）判決所載
之理由，前後相互牴觸者，即屬判決所載理由矛盾，依刑事訴訟
法第三百七十九條第十四款後段之規定，其判決當然為違背法令
，足以構成撤銷之原因。原判決理由先謂「九龍公司生產之磁磚
於九十二年至九十四年間，已經生產期限逾十年，……，顯見九
龍公司所生產之磁磚於市面上已無銷售。」（見原判決第一○○
頁），似認九十二年至九十四年間九龍公司所生產之磁磚於市面
上已無銷售。但理由又記載「九龍公司先後於九十一年及『九十
二年』間出售磁磚予英世企業社、仁美企業社、桐盛企業社、正
明企業社、許育瑜、陳素夢、丁○○、豐聖工程有限公司、廖李
桐、王景旺、廖昌基、大面企業有限公司、普傑精機有限公司等
情，此有聯邦商業銀行桃鶯分行九十五年十二月二十八日（九五
）聯桃鶯字第四一六號函暨所檢送統一發票一份在卷供參，……
。」（見原判決第一○四頁）。先後之論述齟齬不一，判決所載
理由矛盾，其判決當然違背法令。（十三）修正前刑法所謂之牽
連犯，係指行為人意念中祇欲犯某罪，而其實行犯罪之方法，或
其實行犯罪之結果，觸犯行為人目的行為以外之其他罪名者而言
。至數行為間有無方法或結果行為之牽連關係存在，應以行為時
客觀之事實為斷，即數行為間，客觀上認其方法行為或結果行為
與目的行為有直接密切之關係，即為牽連犯；若行為人於犯罪後
，方行起意另一犯罪行為，二罪間難認有牽連關係，始屬數罪併
罰。原判決事實認定：「甲○○擔任鶯歌鎮長後，九十一年四月
間，九龍公司登記負責人改由其配偶寅○○○擔任，寅○○○與
甲○○即基於共同違背法令圖利九龍公司之犯意聯絡，由甲○○
先以……犯罪手法指示配合之得標廠商應採用九龍公司生產之『
窯燒花崗丁掛磚』及『扇形花崗磚』等二種磁磚，而寅○○○則
配合甲○○之指示，並利用宜興公司前曾經為九龍公司代理商之
機會，告知各該得標廠商於形式上向宜興公司採購，而實際上由
九龍公司直接出貨與得標廠商完成交易，寅○○○及宜興公司負
責人辛○○事後再虛開不實之會計憑證即統一發票作為掩飾（虛
開之統一發票如原判決附表六、七所示），計甲○○以前開共同
違背法令圖利方式，先後於附表四所示二十五件工程，共計圖利
九龍公司一千四百八十四萬四千一百五十元」等情（見原判決第
三三頁）。如果無誤，寅○○○虛開統一發票之行為與圖利行為
間有無直接密切之關係？其與甲○○是否以虛開統一發票之方式
，達成圖利之目的？是否有修正前刑法牽連犯之適用？原審未予
審認說明，同有違誤。（十四）原判決認甲○○就原判決附表三
編號2 「鶯歌鎮二橋里永安宮週邊景觀改善工程設計監造案」部
分，該項工程係因金額在十萬元以下，未達公告金額，「無須公
開招標」，乃由鶯歌鎮公所逕洽三家廠商報價，……，以蘇育瑞
報價最低，故經子○○簽請准予紘基事務所得標。觀此採購程序
及以最低價者得標之決標基準，並未違反政府採購法之規定，因
認甲○○該部分被訴違背職務期約收賄犯行，不能證明，而不另
為無罪之諭知（見原判決第一一一、一一二頁）。惟原判決於認
定甲○○違背職務期約收受賄賂部分，另於理由敘明原判決附表
三編號3、4、9、10、11、13 未經公開招標，程序係違法等旨（
見原判決第七一頁）。然依原判決附表三「得標金額」欄所示，
編號3、4、9、10、13 之金額均為十萬元以下，如果無訛，是否
亦未達公告金額，而無須公開招標？乃原判決卻認此部分未經公
開招標，程序係違法云云，先後之論述齟齬不一，亦有判決所載
理由矛盾之違法。（十五）公務員圖利罪，必須所圖得之利益，
係屬不法利益，始能成立；故屬於成本及合法利潤部分，應予剔
除，不能一併計算在圖利罪所得之不法利益內。原判決事實認定
甲○○及寅○○○以前開共同違背法令圖利方式，先後於原判決
附表四所示二十五件工程，共計圖利九龍公司一千四百八十四萬
四千一百五十元等情（見原判決第三三頁）。其理由內則謂甲○
○及寅○○○圖利九龍公司部分係指承包商向九龍公司採購該公
司所生產之磁磚，致九龍公司因而獲得之利益，應指九龍公司出
售磁磚之價格，故本件圖得之利益應如原判決附表四所示，以出
售磁磚每塊三元為計等旨（見原判決第一○一頁），似就屬於九
龍公司之成本及合法利潤部分，未予剔除，一併計算在圖利罪所
得之不法利益內，難謂適法。（十六）有罪判決書事實之認定與
理由之說明必須互相一致，方為合法。倘若事實之認定與理由之
說明不相一致，按諸刑事訴訟法第三百七十九條第十四款後段規
定，自屬判決理由矛盾之當然違背法令。原判決事實認定丁○○
、戊○○○共同基於對於「違背職務行為」行賄之概括犯意聯絡
，自九十三年六月起至九十四年八月間，先後共承作原判決附表
一編號15、19、26、28、32、35、37、55、57、61、65、66、69
、76、77、81、83、84等十八件工程案，並由戊○○○依……賄
款比例，以現金交付甲○○賄款共一千六百四十九萬五千五百元
，或親自或交由劉俊德轉交壬○○、李奎賢、子○○、丑○○及
陳章憲賄款共一百七十三萬七千五百三十四元（詳細交付賄款之
工程及金額詳如原判決附表一編號15、19、26、28、32、35、37
、55、57、61、65、66、69、76、77、81、83、84所示）等情（
見原判決第三十頁）。但理由又敘明：就附表一編號15至22、24
至26、29、31、33、34、36至41、43、44、49、50、54、55、58
至61、63至65、67至70、75、77、80、81、83、84部分，核壬○
○、李奎賢、子○○、丑○○、陳章憲、癸○○、劉俊德所為，
各係犯貪污治罪條例第五條第一項第三款「對於職務上之行為」
收受賄賂罪（見原判決第一一五頁）。亦即認定丁○○、戊○○
○交付如原判決附表一編號15、19、26、37、55、61、65、69、
77、81、83、84部分之款項，係共同基於「對於違背職務行為」
行賄，而對於收受前述賄款之壬○○、李奎賢、子○○、丑○○
、陳章憲、癸○○、劉俊德等人，竟又認定係犯「對於職務上之
行為」收受賄賂罪，亦難謂無判決理由矛盾之違法。（十七）當
事人聲請調查之證據未予調查，又未認其無調查之必要，以裁定
駁回或於判決理由內予以說明，其踐行之訴訟程序，即難謂適法
。而當事人聲請調查之證據若與待證事實有重要關係，就案情確
有調查之必要，復無刑事訴訟法第一百六十三條之二第二項之情
形，原審未加調查，亦有應於審判期日調查之證據而未予調查之
違法。本件乙○○於原審以言詞及書狀聲請向渣打銀行新興分行
（原新竹商業銀行三姓橋分行）函查陸港企業股份有限公司簽發
之五張支票（支票號碼分別為0000000、0000000
、0000000、0000000、0000000號）係由
何人所兌領，以證明其未收受陳一飛行賄所交付之支票（見原審
卷(二)第三三○頁）。上開證據方法，就乙○○有無收受該部分賄
款之待證事實，有重要關係，客觀上實難謂無調查之必要。原審
未予調查，復未說明究竟如何無為調查必要之理由，遽行審結，
不唯其踐行之訴訟程序於法有違，亦同有調查未盡之可議。以上
，或為上訴人等上訴意旨所指摘，或為本院得依職權調查之事項
，而第三審法院應以第二審判決所確認之事實為判決基礎，原審
上述之違背法令，影響於事實之確定，本院無可據以為裁判。應
認原判決關於上訴人等部分有撤銷發回更審之原因。又依原判決
事實欄之記載及理由之說明，寅○○○、乙○○均非依據法令從
事於公務之人員，惟各與具有該身分之甲○○，共犯貪污治罪條
例之罪（原判決第一一二、一一三頁），如屬無訛，原審對於寅
○○○、乙○○之判決主文為各該項罪名之宣告，未揭示其等並
非依據法令從事於公務之人員，亦欠允妥。案經發回，應一併注
意及之。至原判決說明甲○○不另為無罪諭知部分（見原判決第
一一二頁），及原判決關於甲○○所犯公務員洩漏國防以外應秘
密之消息罪；乙○○所犯借用名義投標罪、背信罪、公務員洩漏
國防以外應秘密之消息罪、受託提供採購規劃、設計、監造人員
意圖私利罪、受託提供採購規劃、設計之人員洩密罪；丁○○及
戊○○○所犯借用名義投標罪等部分，基於審判不可分原則，亦
應一併發回。
據上論結，應依刑事訴訟法第三百九十七條、第四百零一條，判
決如主文。
中    華    民    國  九十九  年    七    月   十五   日
                      最高法院刑事第二庭
                          審判長法官  莊  登  照
                                法官  陳  世  淙
                                法官  徐  昌  錦
                                法官  許  錦  印
                                法官  呂  丹  玉
本件正本證明與原本無異
                                      書  記  官
中    華    民    國  九十九  年    七    月  二十一  日
                                                      Ｅ

司法院資訊處製作；財團法人民間司法改革基金會備份。
